【裁判字號】    97,審聲,1437
【裁判日期】    971013
【裁判案由】    聲明異議
【裁判全文】
臺灣高雄地方法院民事裁定            97年度審聲字第1437號
聲  請  人  行政院農業委員會林務局屏東林區管理處
法定代理人  乙○○
相  對  人  甲○○
上列當事人間請求返還土地等事件，異議人對於中華民國97年9
月12日本院民事執行處司法事務官所為89年度執字第39077 號裁
定提出異議，本院裁定如下：
    主  文
原裁定廢棄。
    理  由
一、按強制執行事件，由法官或司法事務官命書記官督同執達員
    辦理之。本法所規定由法官辦理之事項，除拘提、管收外，
    均得由司法事務官辦理之。強制執行法第3 條及法院組織法
    第17條之2 第1 項第2 款分別定有明文。又當事人或利害關
    係人，對於執行法院強制執行之命令，或對於執行法官、書
    記官、執達員實施強制執行之方法，強制執行時應遵守之程
    序，或其他侵害利益之情事，得於強制執行程序終結前，為
    聲請或聲明異議；前項聲請或聲明異議，由執行法院裁定之
    。亦為強制執行法第12條第1 項、第2 項所明定。故司法事
    務官於強制執行程序中就當事人或利害關係人依第12條所為
    之聲請或聲明異議，自得立於執行法院之地位先為准駁之裁
    定（處分）。次按司法事務官處理事件所為之處分，與法院
    所為者有同一之效力。當事人對於司法事務官處理事件所為
    之終局處分，得於處分送達後10日之不變期間內，以書狀向
    司法事務官提出異議。司法事務官認前項異議有理由時，應
    另為適當之處分；認異議為無理由者，應送請法院裁定之。
    法院認第一項之異議為有理由時，應為適當之裁定；認異議
    為無理由者，應以裁定駁回之。民事訴訟法第240 之3 條及
    第240 之4 條亦分別定有明文。本件異議人係對於本院民事
    執行處司法事務官所為駁回強制執行聲請之裁定不服而提出
    異議，司法事務官認其異議無理由而送請本院為裁定，經核
    與上開條文規定件及意旨規定相符，尚無處理程序或權限上
    之瑕疪，先此說明。
二、異議意旨略以：本件強制執行事件涉及山區農業墾殖問題，
    異議人既為政府行政機關，當遵守上級行政機關之命令執行
    公務，前於陳水扁總統任內，陳總統曾接見『台灣農奴聯盟
    』代表，並決議就異議人所轄出租國有林地內違約案件，凡
    尚未起訴者，暫緩起訴，訴訟中者，先行合意停止，判決確
    定案件，暫緩聲請強制執行，已進入執行程序案件，均延緩
    執行，並俟總統訂期協調後再行辦理。嗣97年5 月20日新任
    馬英九總統就職後，因相關案件不能久懸未決，異議人經請
    示上級機關後，始於97年8 月26日再接獲行政院農業委員會
    林務局公函許可異議人本於權責，依規定繼續辦理，故在上
    揭期間內，異議人實係因政府政策因素而無法擬定拆遷計畫
    ，並招標辦理。又本案原承辦人員即本件原代理人靳德勝先
    生，復於97年1 月16日辦理屆齡退休，而本案因涉及龐大廟
    宇拆除，相關事務繁雜，致接手承辦人員未能立即了解相關
    情況，出現業務承辦銜接斷層，而一時延誤，尚非無正當理
    由而不為一定必要之行為。況鈞院固於96年8 月9 日、12
    月10日、97年3 月31日及97年7 月9 日以電話通知異議人補
    正，然此是否已定期限，尚非無疑。縱以電話通知定期，對
    於將產生失權效果（即駁回強制執行程序）之通知，竟未發
    文裁定，於執行程序上似有輕重失衡，有違比例原則之嫌，
    且本案強制執行之標的為拆除廟宇，執行費用高達新台幣（
    下同）71萬6800元，拆除計畫勢必龐大，加上受限於異議人
    機關應受政府採購法之限制，以電話通知所給予之準備作業
    時間是否足以完成本案拆除計畫，實有疑問，為此，聲明異
    議，求予廢棄原裁定，准許續為本件強制執行程序等語。
三、本件異議人持本院87年度重訴字第385 號民事判決暨確定證
    明書為執行名義，聲請強制執行，命相對人應拆除坐落高雄
    縣六龜鄉旗山事業區第95林班地內如判決附圖所示（A 至J
    ）之地上物後，交還土地予異議人。本院民事執行處先於89
    年12月12日核發自動履行命令，命相對人依上開確定判決內
    容自動履行。惟相對人並未自動履行交還土地，異議人乃於
    89年12月30日陳報請求強制執行。本院於91年4 月30日通知
    兩造到院協調，相對人表示已就系爭土地上之地上物即五公
    廟申請廟宇就地合法化，請求暫緩執行，經協調後，異議人
    同意延緩三個月後執行，本院嗣於93年8 月3 日至系爭土地
    履勘，勘查結果現場之地上物除D 、G 部分面積有變動外，
    其餘地上物均如原確定判決附圖所示。D 部分貨櫃屋並業經
    相對人拆除完畢，相對人並當場請求因法律有修正之可能，
    請求暫緩執行，異議人亦未表示反對，有執行筆錄附卷可稽
    。相對人並提出行政院農業委員會林務局90年7 月16日九十
    林政字第九０一六一三五一一號函表示其廟宇係在82年7 月
    21日以前所建造，故適用前開函示：『民國八十二年七月二
    十一日以前者，同意暫緩執行拆除，俟邀請內政部等有關機
    關研商確定處理原則後再據以處理』，可以據為暫緩執行拆
    除之依據，於94年7 月21日異議人具狀陳報相對人仍未拆屋
    還地，只有搬遷D 、G 部分貨櫃，經本院定於94年8 月25日
    通知兩造到院協調，相對人表示主廟部分係在82年7 月21日
    以前所建，有寺廟登記證可憑，其已向異議人之上級主管機
    關即行政院農業委員會林務局（下簡稱林務局）局長陳請請
    求就地合法化，並經林務局長同意俟行政院協調通過即可，
    經本院函查林務局關於本件是否適用上開函示內容而可暫緩
    執行，經該局於94年9 月28日以林政字第0941620530號函覆
    ：『甲○○君返還林地案業經法院判決確定，且聲請強制執
    行日期，均在前揭本局函示之前，是以仍請依貴地方法院民
    事判決結果辦理強制執行』等語，此有該函在卷可憑。本院
    乃命異議人應提出拆遷計畫到院，俾以定期執行。異議人於
    95年5 月22日以屏政字第0956101966號函陳報：『本案拆除
    工作經費逾十萬元，基於本處係行政公務機關，並無辦理拆
    除作業之內部單位，有關拆除費用估算結果逾十萬元以上，
    本處需依政府採購法相關規定委外辦理拆除或函洽其他辦理
    拆除作業之政府機關協助辦理，有關拆遷計畫書內執行單位
    、預定執行金額及預定執行日期，本處將於完成招標後或取
    得辦理拆除機關同意函後補正』，並檢送拆遷計畫書壹份到
    院。嗣本院先後於96年8 月9 日、96年12月10日、97年3 月
    31日及97年7 月9 日以電話聯繫異議人關於本案後續處理情
    形，經承辦人員表示相對人已經拆除部分建物，僅餘主廟部
    分尚未拆除，但因受限政府採購法及六龜地區招商困難，致
    未完成採購程序，嗣因總統府書函指示停止執行，而未能繼
    續執行。本院民事執行處乃於97年9 月12日以異議人不依通
    知提出拆遷計畫書，致不能進行強制執行程序為由，裁定駁
    回其強制執行之聲請，異議人不服，乃於法定期間內聲明異
    議。此經本院審核本院89年度執字第39077 號執行卷宗，查
    明屬實。
四、按債權人於執行程序中應為一定必要之行為，無正當理由而
    不為，經執行法院再定期限命為該行為，無正當理由逾期仍
    不為，致不能進行時，執行法院得以裁定駁回其強制執行之
    聲請，並於裁定確定後，撤銷已為之執行處分。強制執行法
    第28條之1 第1 款固定有明文。
五、然查，異議人業於95年5 月22日提出拆遷計畫書到院，只是
    尚未陳報執行單位及執行金額到院，此有異議人95年5 月22
    日屏政字第0956101966號函附計畫書可稽，是執行法院認異
    議人尚未提出拆遷計畫書，尚有誤會。又異議人為行政機關
    ，內部並無拆除執行單位，若要進行本件執行，相關之執行
    事項所需之人力及費用，均需編列預算，依政府採購法之相
    關規定進行招商、招標等，尚難一蹴可及。且異議人身為行
    政機關，必須遵守上級機關之命令指示行事，而相對人屢次
    向立法院、行政院農業委員會林務局及總統府等各單位陳情
    表示系爭土地上之寺廟乃82年7 月21日以前所興建，並有寺
    廟登記為證，應符合就地合法化之規定，前陳水扁總統並於
    96 年3月28日接見，與之會談，會中達成：『已進入執行程
    序之案件，均延緩執行，並俟總統訂期協調後再行辦理』之
    結論，並由異議人之上級主管機關即行政院農業委員會林務
    局於96年4 月9 日以林政字第0961720473號函命異議人依旨
    示內容辦理之。此亦有上開函文附於本院卷可稽。足見，異
    議人除受限於政府採購法之相關規定未能即時處理本件執行
    之招標招商事宜外，尚有上級主管機關指示暫緩執行，據此
    ，自難遽認異議人係無正當理由，遲不補正拆遷執行單位，
    以進行本件拆除地上物之行為。綜上所述，執行法院以異議
    人未依通知提出拆遷計畫書，致強制執行程序無法進行為由
    ，裁定駁回其強制執行之聲請，尚有未洽。異議意旨指摘原
    裁定不當，聲明廢棄，非無理由。本件認有發回民事執行處
    ，續為適當處理之必要。
六、據上論結：本件異議為有理由，依強制執行法第3 條、第30
    條之1 、民事訴訟法第240 條之4 第3 項後段，裁定如主文
    。
中    華    民    國    97    年    10    月    13    日
                  民事第二庭法  官  蘇姿月
正本係照原本作成。
如對本裁定抗告，須於裁定送達後10日內向本院提出抗告狀。
中    華    民    國    97    年    10    月    13    日
                            書記官  陳美月


司法院資訊處製作；財團法人民間司法改革基金會備份。
